【裁判字號】    97,訴,96
【裁判日期】    980106
【裁判案由】    損害賠償
【裁判全文】
臺灣士林地方法院民事判決                97年度訴字第96號
原      告  甲○○
訴訟代理人  丙○○
被      告  乙○○
上列當事人間請求損害賠償事件，原告提起刑事附帶民事訴訟，
經裁定移送前來（96年度交附民字第124 號），本院於中華民國
97年12月18日言詞辯論終結，判決如下：
    主      文
被告應給付原告新臺幣壹佰拾肆萬玖仟壹佰壹拾貳元，及自民
國九十六年十二月十九日起至清償日止，按年息百分之五計算之
利息。
原告其餘之訴駁回。
訴訟費用由被告負擔百分之四十，餘由原告負擔。
本判決第一項，於原告以新臺幣肆拾伍萬元為被告供擔保後，得
假執行。
原告其餘假執行之聲請駁回。
    事實及理由
一、原告原起訴聲明為：「(一)被告應給付新臺幣（下同）242 萬
    2,004元及自起訴狀繕本送達翌日起至清償日止，按年利率5
    ％計算之利息。(二)被告應給付原告將來治療所需之必要費用
    。(三)原告願供擔保，請准宣告假執行。」，嗣於訴訟進行中
    改聲明為：「(一)被告應賠償原告408 萬5,500 元即自訴狀繕
    本送達翌日起至清償日止，按年利率5 ％計算之利息。(二)原
    告願供擔保，請准宣告假執行。」。核其所為，要屬擴張應
    受判決事項之聲明，依民事訴訟法第255 條第1 項第3 款規
    定，應認於法尚無不合，為可許之。
二、原告起訴主張：被告於民國95年12月3 日酒駕且跨越雙黃線
    逆向飆車衝撞於對向車道行駛中之原告，致原告受有左側脛
    骨、腓骨開放性骨折、左腿血管、神經斷裂等傷害，所騎乘
    之機車亦支離破碎。原告因此受有支出門診醫療費用16萬1,
    228 元、看護費用40萬2,600 元、往返醫療交通費用1 萬9,
    145 元、必要輔助器材費用6,700 元、機車修護費3 萬9,70
    0 元之損害。又原告所穿著之衣物因車禍而毀損，受有衣物
    損失4 萬5,000 元。且被告之不法侵權行為造成原告受有前
    開傷害，自95年12月起至97年7 月間無法工作，受有工資損
    失50萬4,725 元，另原告因本件車禍存有肢體運動障害、病
    灶處體表面積5 ％皮膚排汗及感覺功能喪失，屬於勞工保險
    殘廢給付標準表殘廢等級第10級，喪失勞動力程度46.14 ％
    ，而原告為77年5 月3 日出生，至退休年齡65歲止，喪失勞
    動力年限47年；茲以原告每月薪資1 萬7,820 元計算，並依
    霍夫曼式計算法扣除中間利息後，所受損害為235 萬1,402
    元。再者，原告因本件車禍造成長短腳，下肢功能存在嚴重
    障礙，又住院期間接受10餘次手術過程，迄今仍須每日服用
    大量止痛劑以舒緩左腿刺痛感，身心皆飽受煎熬，被告應賠
    償120 萬元精神慰撫金。為此，依侵權行為損害賠償之法律
    關係，請求被告賠償等語，並聲明求為判決：(一)被告應賠償
    原告408 萬5,500 元及自訴狀繕本送達翌日起至清償日止，
    按年利率5 ％計算之利息。(二)原告願供擔保請准宣告假執行
    。
三、被告對於原告起訴主張本件車禍事故發生係肇因於被告酒駕
    之事實不爭執（見本院97年4月8日言詞辯論筆錄），惟以：
    原告所請求之損害賠償金額並非合理，且就看護費用之請求
    ，原告並未舉證以實其說，另部分交通費之收據，原告亦未
    說明其所前往之地點及時間，故原告所請求之賠償總額並無
    理由等語資為抗辯，並聲明求為判決：原告之訴駁回。
四、查被告飲酒後，明知已達於無法安全駕駛動力交通工具之程
    度，仍於95年12月3 日凌晨4 時15分許，駕駛車牌號碼DV-2
    187 號自用小客車載送友人返家，並沿臺北市○○區○○街
    由北往南方向行駛，於同日凌晨4 時40分許，行經洲美街14
    5 號燈桿前時，本應注意機車駕駛人有飲用酒類後其吐氣所
    含酒精濃度超過每公升0.25毫克或血液中酒精濃度超過0.05
    ％以上者，不得駕車；又應注意行車速度，依標誌之規定，
    無標誌者，在市區道路，時速不得超過50公里；且在劃有分
    向限制限之道路，駕駛人應遵守交通標線之指示，不得駛入
    來車之車道，而依當時天氣晴，夜間有照明，視距良好，路
    面無缺陷之情形，並無不能注意之情事，竟疏於注意，仍貿
    然於酒後吐氣所含酒精濃度超過每公升0.25毫克之情形下以
    時速60公里之速度超速行駛，並跨越分向限制線駛入對向車
    道，適原告亦騎乘車牌號碼M9W-992 號重型機車沿對向車道
    行駛至該處，被告因煞避不及而擦撞甲○○之重型機車，致
    原告人車倒地因而受有左側脛腓骨開放性骨折之傷害，所騎
    乘為其所有之上述機車亦受有損壞。原告因受前開傷害經就
    醫治療，迄至97年12月4 日止，共支出醫療費用16萬1,228
    元等情，為兩造所不爭執，應堪信原告主張為真實。
五、茲原告主張依據侵權行為損害賠償法律關係，請求被告給付
    損害賠償，被告則以前開情詞置辯。本院判斷如下：
  (一)按「因故意或過失，不法侵害他人之權利者，負損害賠償責
    任。」；「不法侵害他人之身體或健康者，對於被害人因此
    喪失或減少勞動能力或增加生活上之需要時，應負損害賠償
    責任。」；「不法侵害他人之身體、健康、名譽、自由、信
    用、隱私、貞操，或不法侵害其他人格法益而情節重大者，
    被害人雖非財產上之損害，亦得請求賠償相當之金額。」；
    「不法毀損他人之物者，被害人得請求賠償其物因毀損所減
    少之價額。」；「負損害賠償責任者，除法律另有規定或契
    約另有訂定外，應回復他方損害發生前之原狀。」；「第一
    項情形，債權人得請求支付回復原狀所必要之費用，以代回
    復原狀。」，民法第184 條第1 項前段、第193 條、第195
    條第1 項前段、第196 條及第213 條第1 項、第3 項分別定
    有明文。而物被毀損時，被害人除得依民法第196 條請求賠
    償外，並不排除民法第213 條至第215 條之適用，惟民法第
    196 條之規定即係第213 條之法律另有規定，請求賠償物被
    毀損所減少之價額，得以修復費用為估定之標準，但以必要
    者為限，如修理材料以新品換舊品，應予折舊（最高法院77
    年5 月17日民事庭總會決議可資參照）。本件系爭事故確如
    原告主張係因被告之過失而發生，此為被告所不爭執，其因
    此導致原告身體受有前述傷害，所有之機車亦受損壞，要已
    構成過失侵權行為，自應依上揭規定就原告因此所受之財產
    上及非財產上損害，負侵權行為損害賠償責任。
  (二)被告應依前述規定對被告負侵權行為損害賠償責任，而請求
    賠償醫療費用、交通費、輔助器材費、看護費、機車修理費
    ，及無法工作期間之工資損失、勞動力減損之損失與非財產
    上損害之賠償等項。本院就其主張各項賠償之應否准許論列
    如下：
  1.關於醫療費用16萬1,228 元部分：此部分被告已陳明不爭執
    而自認，應認原告得全額請求被告賠償。
  2.關於輔助器材費用6,700 元部分：原告受左側脛腓骨開放性
    骨折之傷害，歷經多次手術、住院治療，復原前無法行走，
    客觀上於行走或移動時，需有輔助器材，而原告因此購置輪
    椅、腋下拐及四腳拐等輔助器材，致支出6,700 元，有統一
    發票一紙為證（本院卷第185 頁），應認屬必要支出，可請
    求被告如數賠償。
  3.關於交通費用1 萬9,145 元部分：原告主張支出前開數額之
    計程車資而請求被告賠償，被告對此已有爭執，參以原告經
    本院囑託原告受傷後接受手術治療之行政院退除役官兵輔導
    委員會臺北榮民總醫院（下稱臺北榮總）鑑定結果，認定至
    96年7 月26日止骨折已經癒合，有臺北榮總97年7 月11日回
    函一件（本院卷第99頁），附卷可佐，應認至96年7 月26日
    之後，原告已可行走，亦已無在搭乘計程車之必要，而核算
    原告提出至是日止，共計支出之計程車資為4,505 元，且原
    告於該期間持續就醫，確有搭乘計程車之必要，故應認於該
    數額範圍內，原告請求被告賠償尚無不合，至超逾部分，因
    不能認為係必要支出，自不得請求被告賠付。
  4.關於機車修理費用3 萬9,700 元部分：原告因受被告撞擊倒
    地，至所有之前述機車受有損壞，其主張此項機車修理費支
    出，已據原告提出收據3 紙為證（本院卷第32頁），且為被
    告所不爭執。而原告所有機車車牌號碼為M9W-992 號，出廠
    時間為95年7 月，此有重型機車車籍查詢報表一份，在卷可
    按，即至事故發生之日止，使用期間約為6 個月。上開機車
    修理費，依據估價表列悉為零件費用，參考行政院發布之固
    定資產耐用年數表，機車之耐用年數為3 年，採平均法計算
    折舊，每年折舊1/3 之標準，原告所有機車受損害修復需更
    換零件之折舊比例為1/6 ，以此計算之折舊金額應為6,617
    元（39700x1/6 =6616.66，因我國現行流通貨幣最低面額為
    1 元，故不滿1 元以1 元計算，以下同）。是系爭車輛因受
    損所必要之修復費用為3 萬3,083 元（00000-0000=33083）
    ，故原告得請求被告賠償之機車修復費用，計為3 萬3,083
    元。
  5.關於看護費40萬2,600 元部分：依據原告所提出之診斷證明
    書記載，被告乃自受傷之日即95年12月3 日起至96年5 月31
    日止，需他人看護照顧，是其需聘僱看護之時間為180 日，
    依據原告所提出之臺北榮總病患照護服務員申請辦法所示，
    聘僱全日看護應付費用為每日2,200 元，原告主張應同此計
    算，應認有據，則原告因此需支出之金額為39萬6,000 元，
    並不因係實際聘僱看護或係由親人照顧而有異。
  6.關於無法工作收入薪資損失50萬4,725 元部分：原告所受害
    ，如前述經囑託鑑定結果，臺北榮總覆以：原告左側脛腓骨
    骨折之傷害復原情況良好，依目前醫療水平，其所受傷害，
    應可治療至復原之程度，另依據本院神經內科醫師表示：原
    告左腳約5 ％的排汗及感覺異常，係由於受傷後患處及數次
    手術產生的皮下神經及排汗神經功能異常，假以時日症狀漸
    自改善。又原告自受傷日接受多次手術，並於門診追蹤，於
    96年7 月26日其X 光顯示骨折已經癒合，此期間為其主要治
    療時間，原告完全無法從事勞動之期間與主要治療時間一致
    ，原告完成療程後，下肢負重及活動性應可回復正常等語（
    本院卷第99頁以下）。本此，應認原告無法勞動工作之期間
    為97年12月3 日至96年7 月26日，計7 月又23日，再依據證
    人即原告雇主丁○○到庭結證稱：原告自2 年前畢業，約95
    年6 月左右，到發生車禍為止，在我開設的餐飲店內打工，
    1 星期作4 、5 天，工資每小時80元，有時工作較多做10小
    時，工作較少時則做8 小時，等他工作熟悉後，調整他的時
    新為每小時90元，慢慢調等語（本院卷第133 頁以下），可
    證原告於受傷前，確有從事如上述證人證述之工作及收入，
    惟因工作時數及時薪可能隨時調整而非固定數額，而參照行
    政院主計處所統計之餐飲業受僱員工每月平均薪資表，顯示
    餐飲業受僱員工95年平均薪資為1 萬9,517 元，96年1 至3
    月平均薪資為1 萬9,467 元，同年4 月及5 月平均薪資則為
    1 萬8,234 元，同年6 月平均薪資為1 萬8,511 元，同年7
    月平均薪資為1 萬9,027 元，應認核與原告自陳為高中學歷
    之學歷及甫自學校畢業之經驗，從事餐飲業受僱客觀上之勞
    動價值相當，其得請求賠償之薪資損失數額，自當以此為斷
    ，則原告於95年12月3 日至31日得請求被告賠償之薪資收入
    損失數額，應為1 萬8,257.83元，96年1 月1 日起至同年6
    月30日止，按月得請求之賠償均如上述平均受僱薪資，而同
    年7 月1 日至26日止，得請求賠償之數額則為1 萬5,958.12
    元，以上合計為14萬7,596 元，故原告請求被告賠償因受傷
    未能工作至喪失收入之損失，應認於此數額內，為有理由，
    原告主張以95年12月份薪資損失按2 萬1,840 元，96年、97
    年按月薪2 萬5,935 元計算，按每日工作13小時，每月工作
    30日或31日計算請求而逾此數額部分，則屬無據。
  7.關於勞動力減損之損失235 萬1,402 元部分：原告雖引據臺
    北市立聯合醫院陽明院區診斷證明書為證，而依該等診斷證
    明書記載，原告係經診斷為左側脛腓骨開放性、粉碎性骨折
    ，併左踝關節活動受限，術後合併肥厚性疤痕，囑言：「左
    踝關節活動受限，伸展30度，屈區0 度，生理活動範圍30度
    ，左踝關節顯著運動障害，屬強制險之殘廢等級11級」等語
    （本院卷第156 頁）；「經X 光顯示脛骨未完全癒合，左踝
    關節臠縮受限，伸展30度，屈區0 度，有運動障礙」等語（
    本院卷第128 頁）；「病患97年3 月25日門診求診，目前左
    下肢遺存運動障害」等語（本院卷第127 頁）；「病灶處體
    表面積5 ％皮膚排汗及感覺功能喪失，屬勞工殘廢等級第13
    級，喪失勞動能力23.07 ％」等語（本院卷第124 頁）。惟
    原告經本院囑託臺北榮總通知原告赴該醫院接受鑑定結果，
    已經據覆如上，而本院以原告所執前述診斷證明書及相關X
    光片再送請臺北榮總補充說明，另據覆以：原告所受傷害為
    第三級開放骨折，除骨折粉碎外合併軟組織缺損，歷經多次
    手術於96年3 月9 日接受骨折復位及內固定手術，術後恢復
    良好，可見骨折處癒合良好，因此囑咐可以負重活動，至於
    X 光片上所見小塊缺損部分，主要是因骨折過於粉碎，手術
    時為了避免剝離過多組織造成感染的機會，並不會刻意去固
    定，且就骨科醫學原理及經驗法則，亦不會影響強度，就當
    時癒合之程度，足以應付日常生活活動，因此認為原告骨折
    癒合時間為96年7 月26日。至於原告轉至另一位骨科醫師門
    診，並於97年4 月29日開立診斷書中所提及「脛骨尚未癒合
    ，預計明年手術宜除內固定物」等內容，經洽詢該醫師表示
    ，其意為：「若目前移除固定物不合適，主要是該小缺損之
    緣故，並非骨折尚未癒合」。一般而言，骨折病患術後何時
    可以負重及癒合，應屬主刀之主治醫師最為明瞭其狀況，由
    其認定最為適當，非主刀醫師僅能就X 光片來表示意見，難
    免有出入之。原告於鋼釘拔除前骨折已癒合，故下肢負重即
    由骨頭來承受，鋼釘之任務已完成，因此可以從事勞動，拔
    除鋼釘需住院2 至3 天。如前述骨折已癒合，鋼釘就如同蓋
    房子之鷹架一般，房子完工，鷹架即可拆除，因此拔完鋼釘
    後，其下肢仍可負重行走無虞，惟拔除釘子後，遺留在骨頭
    上釘子之孔洞，約需3 個月方能癒合，故為避免經由此處再
    發生骨折，通常建議病患3 個月內勿做跑、跳及劇烈運動，
    但負重行走及一般日常生活活動是不會造成影響的等語（本
    院卷第140 頁以下）。即依據為原告開刀治療之醫師，已經
    鑑定判斷原告所受上開傷害，經治療後即可復原，且自96年
    7 月26日骨折癒合後，已可負重工作，自難認受有何永久性
    之勞動力減損傷害，自無從許其請求所主張此部分損害之賠
    償，而原告所援引勞工保險或汽車強制責任保險所列殘份等
    級與勞動力減損比例，為保險事業採計賠償之依據，亦不能
    適用於全部情形，而逕行採據為民事訴訟計算賠償之依據。
  8.關於非財產上損害賠償120 萬元部分：按非財產上賠償之金
    額是否相當，應斟酌實際加害情形、影響該權利是否重大、
    兩造身分地位，經濟狀況及其他各種情形，以為核定之準據
    （最高法院47年台上字第1221號判例、51年度台上字第223
    號判例意旨參照）。原告因系爭事故受上開傷害，導致需進
    行手術、住院及追蹤治療，治療期間無法正常行走而遭受生
    活上不便，其肉體受傷，精神必感痛苦，依據民法第195 條
    第1 項規定，自得請求被告賠償非財產上之損害賠償。本院
    審酌原告精神上所受上開痛苦之程度、接受治療至痊癒之期
    間、被告因酒後駕車之侵害行為態樣，及原告學歷為高中畢
    業，原任職小吃店之受僱人，名下無應申報稅務之財產，而
    被告已離婚，名下僅有前述機車一部，94年度有利息所得1,
    453 元，95年無申報應納稅之所得，名下無不動產、投資或
    其他車輛，而被告學歷為二年制專科畢業，擔任業務工作，
    94年、95年度申報應納稅所得總額，各為44萬6,332 元、26
    萬110 元，名下有88年出廠之汽車一部等情狀，認原告得請
    求被告賠償之非財產上損害，以60萬元為相當，原告請求於
    此範圍內，應認可取，其餘逾此之數額，則不能可許。
  (三)核計上述原告得請求被告賠償之各項金額，共為134 萬9,11
    2 元，其餘此範圍內請求被告賠償，應屬可許，惟其請求超
    逾部分，則乏憑據。至原告另於訴訟程序中所主張將來醫療
    費用部分，據其於主張請求之項目數額書狀所載，已未將該
    部分列入，且未據提出任何證據以實其說，即屬無從採據，
    亦無礙於上開認定。
  (四)末按民法第213 條第2 項所謂因回復原狀而應給付金錢者，
    如所侵害者為金錢，則應返還金錢暨如所侵害者為取得利益
    之物，則於返還原物外更應給付金錢抵償其可得利益，始克
    回復原狀是。我民法明定身體、健康之傷害，應為金錢賠償
    （民法第193 條、第195 條第1 項前段），此即民法第213
    條第1 項所謂法律另有規定，自無適用同條規定之餘地（最
    高法院56年度台上字第1863號判例意旨參照），即以身體被
    傷害而請求金錢賠償者，固不得依民法第213 條第2 項請求
    就該金錢加給利息，惟侵權行為人支付該金錢遲延時，被害
    人非不得依民法第233 條第1 項規定請求法定利息（最高法
    院70年度台上字第689 號判例意旨參照）。是因侵權行為受
    害應回復原狀義務而得請求給付金錢者，因該等侵權行為損
    害賠償債務為無確定期限者，自得請求時起，如經債權人催
    告而仍不給付，仍應自受催告時起，負遲延責任，則依民法
    第229 條第2 項、第233 條第1 項前段、第203 條規定，債
    權人仍得請求債務人按週年利率5 ％計算給付遲延利息。本
    件原告得請求被告賠償上開數額之金錢以為回復原狀，既經
    原告起訴請求，即應認為已經催告，而被告迄今仍未給付，
    應自受催告時起負遲延責任，原告在上開得請求賠償範圍內
    ，得併請求被告加計法定利息給付。是原告請求自起訴狀繕
    本送達翌日即96年12月19日起至清償日止（送達回證見本院
    卷第70頁），按週年利率5 ％計算之利息，於上開得核許請
    求賠償之數額範圍內，應認尚無不合。
五、從而，原告主張依據侵權行為損害賠償法律關係，請求被告
    給付如其訴之聲明，應認於其請求被告給付134 萬9,112 元
    ，及自96年12月19日起至清償日止，按週年利率5 ％計算之
    利息範圍內，為有理由，應予准許。其餘原告請求超逾部分
    ，則為無理由，應予駁回。
六、原告陳明願供擔保聲請宣告假執行，經核於其勝訴之範圍內
    ，於法並無不合，爰酌定相當之擔保金額准許之。至原告其
    餘假執行之聲請，因其訴經駁回而失所附麗，應併予駁回之
    。而本件判決基礎已臻明確，兩造其餘攻擊防禦方法及訴訟
    資料，經本院悉予審酌後，認均無礙於本件之判斷，於茲不
    。
七、據上論結，本件原告之訴為一部有理由，一部無理由，依民
    事訴訟法第79條、第390 條第2 項，判決如主文。
中    華    民    國    98    年    1     月    6     日
                  民事第一庭  法  官  蕭錫証
以上正本證明與原本無異。
如對本判決上訴，應於判決送達後20日內向本院提出上訴狀。
中    華    民    國    98    年    1     月    9     日
                              書記官  林立原


司法院資訊處製作；財團法人民間司法改革基金會備份。
